【裁判字號】    99,台上,2912
【裁判日期】    990513
【裁判案由】    違反毒品危害防制條例
【裁判全文】
最高法院刑事判決            九十九年度台上字第二九一二號
上  訴  人  甲○○
上列上訴人因違反毒品危害防制條例案件，不服台灣高等法院台
中分院中華民國九十八年十二月三十一日第二審判決（九十八年
度上訴字第一三七八、一三七九號，起訴案號：台灣台中地方法
院檢察署九十七年度偵字第二五六五四號，追加起訴案號：台灣
台中地方法院檢察署九十八年度偵字第一一九三號），提起上訴
，本院判決如下：
    主  文
原判決關於甲○○販賣第一級毒品既、未遂論罪部分撤銷，發回
台灣高等法院台中分院。
    理  由
本件原判決認定上訴人甲○○有原判決事實欄所載，或單獨，或
與林上智（業經原審法院判處罪刑確定）共同，分別多次販賣第
一級毒品海洛因、第二級毒品甲基安非他命予楊士賢、賴傑盟、
朱賢益、杜俊賢、廖登豪、陳志豪、詹政宏、「阿忠」（姓名、
年籍不詳）之既、未遂犯行。因而撤銷第一審關於上訴人上開部
分之科刑判決，改判仍依民國九十八年五月二十日修正前毒品危
害防制條例，論處上訴人如原判決附表一所示之共同販賣第一級
毒品共九罪，如原判決附表二編號1.所示之販賣第一級毒品未遂
罪，及如原判決附表二編號2.至編號9.所示之販賣第一級毒品共
八罪等罪刑（均累犯，其中原判決附表一編號7.部分，係販賣第
一、二級毒品之想像競合犯），固非無見。
惟查：(一)、基於直接審理主義及充分保障被告對證人之詰問權及
防禦權，證人原則上均應於審判中到庭具結陳述，經法院踐行法
定調查證據程序，其證言始得作為判斷依據。而被告以外之人（
包括證人）在審判外之言詞或書面陳述，係傳聞證據，本無證據
能力，惟為兼顧發見真實之訴訟目的，法律亦設有例外規定，於
被告以外之人於審判外之陳述，符合法律所規定之情形時，例外
認該等審判外之陳述有證據能力，而容許採為判斷之證據資料。
刑事訴訟法第一百五十九條之二之規定，被告以外之人於檢察事
務官、司法警察官或司法警察調查中所為之陳述，與審判中不符
時，其先前之陳述具有較可信之特別情況，且為證明犯罪事實存
否所必要者，得為證據。故被告以外之人先前在檢察事務官、司
法警察（官）調查中所為陳述，須與其嗣後於審判中以證人身分
具結陳述之內容不符時，且其先前陳述必須具備特別可信性及必
要性兩項要件，始得作為證據。如其所為之先前陳述，與其嗣後
於審判中所為陳述之內容相符，則其前所為之陳述，即與該法第
一百五十九條之二所定傳聞法則例外之情形不符，自無證據能力
。蓋被告以外之人於檢察事務官、司法警察（官）調查中所為之
陳述，本屬傳聞證據，而該先前陳述之內容，如與其嗣後於審判
中所為之陳述內容相符，則其於審判中所為之證言，已足資為合
法之判斷依據，自無再例外採用該人於審判外之陳述，作為證據
資料之必要。原判決於理由壹、(二)謂「本件證人楊士賢、賴傑盟
、朱賢益、杜俊賢、廖登豪、陳志豪分別於原審（第一審）、本
院審理時傳喚到庭，與被告（上訴人）行交互詰問程序，直接言
詞審理檢視其證詞，故其於警詢之供述，對於被告當然已取得作
為證據之資格，相符部分，自有證據能力」云云（見原判決第十
二頁第二至六行），並進而採用廖登豪、朱賢益、杜俊賢、陳志
豪於警詢中之陳述，為不利於上訴人之論據之一，揆諸上揭說明
，其適用之證據法則自有違誤。又證人詹政宏於警詢中所為之陳
述，亦為審判外之陳述，原判決對於詹政宏於警詢中所為之陳述
，如何符合傳聞法則之例外情形而具有證據能力，完全未予論述
說明，即採為不利於上訴人之論罪依據之一（見原判決第四十五
頁理由貳、二、(十八)），亦有判決理由不備之違法。(二)、數罪併罰
案件，宣告多數沒收者，併執行之，為刑法第五十一條第九款所
明定。故在同一判決，就數罪併罰案件之數罪宣告多數沒收，如
於定執行刑時，所宣告應併執行之多數沒收，竟逾越各罪單獨宣
告沒收合併計算之總額時，其判決自屬違背法令。又有罪之判決
書，其主文、事實及理由之記載，應相互一致，如判決書主文、
事實及理由之記載前後齟齬，自屬判決理由矛盾，其判決當然違
背法令。依原判決附表一編號1.至9.「所犯罪名及所科處刑度（
含主刑及從刑）」欄所載，上訴人所犯上開九罪，應與林上智連
帶沒收之犯罪所得財物，合計僅為新台幣（下同）九千元；且依
原判決事實欄二之(二)、(四)、(五)、(六)、(八)、(十三)、(十五)、(十六)、(十八)所載（
即原判決附表一編號1.至9.所示各罪之犯罪事實），上訴人所犯
上開各罪犯罪所得之財物，合計亦為九千元。乃原判決於主文第
二項定應執行刑部分，竟諭知上訴人就如原判決附表一所示之販
賣毒品所得之財物合計「一萬元」，應與林上智連帶沒收，如全
部或一部不能沒收，以其與林上智之財產連帶抵償云云（見原判
決第二頁第三至五行），理由內亦記載「上訴人、林上智共同販
賣毒品所得為一萬元」云云（見原判決第五十六頁倒數第十至九
行），致原判決此部分定執行刑時所宣告應併執行沒收之犯罪所
得金額，逾越上開各罪單獨宣告沒收應沒收金額合併計算之總額
，且原判決此部分主文、事實及理由之記載前後矛盾，難謂為適
法。(三)、刑法上之未遂犯，必須已著手於犯罪行為之實行而不遂
，始能成立。又販賣毒品罪，固不以販入毒品後，復行賣出為必
要，凡行為人基於營利之目的，而將毒品販入或賣出，有一於此
，其犯罪即已完成。惟在行為人於販入毒品並已賣出之後，又另
行起意為賣出毒品之犯行，或行為人基於販賣營利以外之目的取
得毒品，其後始起意販賣營利之情形，其販賣毒品之行為是否既
遂，應以已否實際交付毒品予買受者為斷，與已否收受價金無關
。上訴人於九十七年九月二十日販賣海洛因予楊士賢未遂部分（
即原判決附表二編號1.部分），依原判決事實欄二、(一)及理由貳
、二、(一)所載，上訴人似已將海洛因一包交付予楊士賢，置於楊
士賢實力支配下，僅因楊士賢認數量不足拒絕付款，並將之交還
上訴人。果爾，姑不論上訴人是否基於營利之意圖，於販入海洛
因後，第一次即欲賣出予楊士賢，然其基於販賣營利之意思將海
洛因交付予楊士賢時，販賣第一級毒品之犯行即已完成，能否僅
因楊士賢拒絕付款，上訴人未取得價金，即認上訴人此部分犯罪
僅屬未遂？自非無斟酌之餘地。原審未細心勾稽，遽行判決，自
嫌率斷。以上或為上訴人上訴意旨所指摘，或為本院得依職權調
查之事項，應認原判決關於上訴人販賣第一級毒品既、未遂論罪
部分，有撤銷發回更審之原因。
據上論結，應依刑事訴訟法第三百九十七條、第四百零一條，判
決如主文。
中    華    民    國  九十九  年    五    月   十三   日
                      最高法院刑事第五庭
                          審判長法官  陳  正  庸
                                法官  林  秀  夫
                                法官  宋      祺
                                法官  陳  祐  治
                                法官  林  瑞  斌
本件正本證明與原本無異
                                      書  記  官
中    華    民    國  九十九  年    五    月   二十   日
                                                       s

司法院資訊處製作；財團法人民間司法改革基金會備份。
